臺灣桃園地方法院民事判決　　　　　　　96年度簡上字第70號
上　訴　人　甲○○
被 上訴 人　名揚金城社區管理委員會
法定代理人　乙○○
訴訟代理人　林晉宏律師
上列當事人間請求給付管理費事件，上訴人對於民國九十六年二
月二十七日本院中壢簡易庭95年度壢簡字第559號第一審判決提
起上訴，於九十六年十一月一日辯論終結，本院判決如下：
    主  文
原判決關於命上訴人給付被上訴人逾新臺幣壹拾柒萬肆仟元及其
中新臺幣壹拾陸萬肆仟元自民國九十五年三月二十三日起至清償
日止、其中新臺幣壹萬元自民國九十五年年六月九日起至清償日
止均按年息百分之五計算利息之部分及其假執行之宣告，與訴訟
費用之裁判均廢棄。
上開廢棄部分，被上訴人在第一審之訴及假執行之聲請均駁回。
其餘上訴及請求返還被上訴人因假執行所得金額之聲請均駁回。
上訴人應再給付被上訴人新臺幣貳萬肆仟元，及自民國九十六年
六月十二日起至清償日止，按年息百分之五計算之利息。
被上訴人其餘追加之訴駁回。
第一審、第二審訴訟費用，由上訴人負擔四分之三，餘由被上訴
人負擔。追加之訴訴訟費用由上訴人負擔十分之三，餘由被上訴
人負擔。
    事實及理由
壹、程序方面：
一、按於第二審為訴之變更或追加，非經他造同意不得為之，但
    請求之基礎事實同一者、擴張或減縮應受判決事項之聲明者
    不在此限，民事訴訟法第446 條第1 項、第255 條第1 項第
    2 款、第3 款定有明文。查被上訴人於原審起訴時，請求上
    訴人給付至民國95年5 月止上訴人所積欠之管理費及第一審
    之委任律師費，合計共新臺幣（下同）224,000 元及其遲延
    利息，原審如數判准後，上訴人提起上訴時，被上訴人復請
    求上訴人再給付自95年6 月起至96年5 月止之管理費2,4000
    元及第二審之委任律師費50,000元，核其追加之訴與原請求
    之管理費、律師費，基礎事實同一且係屬擴張應受判決事項
    之聲明，依民事訴訟法第446 條第1 項、第255 條第1 項第
    2 款、第3 款之規定，應予准許。
二、本件被上訴人經合法送達，無正當理由，未於本院言詞辯論
    期日到場，核無民事訴訟法第386 條所列各款情形，爰依上
    訴人之聲請，准由其一造辯論而為判決。
貳、實體方面：
一、被上訴人起訴主張：被上訴人成立於87年間，並於同年8 月
    27日向桃園縣政府申請准予報備，而上訴人為被上訴人社區
    之區分所有權人，門牌號碼為桃園縣平鎮市○○路雙連3 段
    6 巷9 弄11之1 號及12號之建物為上訴人所有，茲為社區之
    福利及安全，名揚金城住戶規約須知（下稱住戶規約）有約
    定每戶每月應收取管理費1,000 元，然上訴人所有上揭門牌
    號碼11之1 號房屋部分，自89年3 月起至95年5 月止積欠管
    理費64, 000 元；12號房屋部分，自86年3 月起至95年5 月
    止積欠管理費110,000 元，合計174,000 元，被上訴人屢次
    催告上訴人繳交管理費，上訴人均不願給付，經管委會決議
    委請律師催繳並提起本件訴訟；又依據95年4 月14日通過之
    住戶規約第3章 第7 條第6 項之約定，區分所有權人未於規
    定時間內繳納管理費，經管理委員會委任律師提起訴訟而給
    付之律師費，亦得一併向上訴人主張，是本件被上訴人於第
    一審程序委任律師而支出之費用50,000元，亦得向上訴人為
    請求。爰依法提起本件訴訟。原審判決被上訴人全部勝訴，
    如數判決上訴人應給付被上訴人224,000 元及其中164,000
    元自95年3 月23日起至清償日止、其中60,000元自95年6 月
    9 日起至清償日止，均按年息5%計算之利息。上訴人不服，
    全部提起上訴，被上訴人就上訴人上訴之部分於本院聲明：
    請求駁回上訴。被上訴人另於第二審為訴之追加，請求上訴
    人再給付自95 年6月起至96年5 月止之管理費2,4000元、及
    第二審之委任律師費50,000元，暨均自追加聲明狀繕本送達
    翌日起至清償日止，按年息5%計算之利息。
二、上訴人則以：
　(一)被上訴人之法定代理人乙○○並非依公寓大廈管理條例第31
    條規定之決議方式選任出。故本屆管理委員會委員、主任委
    員之選任均不合法，適法性有疑問。
  (二)管理費請求權應適用民法第126條之5年短期時效，故自支付
    命令聲請狀所載之95年3月往前算超過5年以前之部分已罹於
    時效，爰主張時效抗辯。
  (三)被上訴人之管理費收費標準不一，且未將管理費之收費標準
    規定於住戶規約中，名揚金城社區內區分所有權人劉松雲擁
    有平鎮市○○路雙連3 段6 巷9 弄1 之1 號及1 之2 號兩戶
    房屋（並非同一門牌號碼），僅繳納一戶之管理費用，何以
    上訴人卻須繳納兩戶之管理費用。
  (四)名揚金城社區原社區規約中並未特別明文規定區分所有權人
    會議之出席人數、表決權人數，在規約無另外規定之情形下
    ，應適用公寓大廈管理條例第31條所規定之決議方式。而95
    年4 月14日該次區分所有權人會議修訂住戶規約，並未就修
    訂規約乙案進行表決或決議，且會議記錄中亦未記載決議同
    意之人數，該決議未符合公寓大廈管理條例第31條所規定之
    決議方式，乃不合法。故該次通過之住戶規約（其第3 章第
    7 條第6 項規定「區分所有權人若在規定之日期前未繳納金
    額時，管理委員會得訴請法院命其另外支付律師訴訟費用」
    ），並不生效力，被上訴人自不得向上訴人請求律師費。
  (五)被上訴人已依原審判決主文第三項之規定對上訴人為假執行
    而自上訴人之銀行帳戶扣款14,363元，爰併依民事訴訟法第
    395條第2項之規定，聲明如下：
    1.原判決廢棄。
    2.被上訴人在第一審之訴及假執行之聲請均駁回。
    3.被上訴人應返還上訴人14,636元及自96年6月1日起至清償
      日止，按年息百分之五計算之利息。
    4.被上訴人追加之訴駁回。
三、兩造不爭執之事實
  　上訴人積欠門牌號碼11-1號房屋自89年3 月至96年5 月之管
    理費；積欠門牌號碼12號房屋自86年3 月至96年5 月之管理
    費。每戶房屋管理費每月為1,000 元。
四、本院判斷：
　(一)按公寓大廈管理條例第29條規定：主任委員、管理委員之選
　  任規定，依區分所有權人會議之決議，但規約另有規定者從
    其規定。而依上訴人所提出被上訴人於87年向桃園縣政府報
    備時所附之住戶規約第二章第1 條、第5 條、第4 條中段僅
    規定：住戶大會為社區選舉管理委員，每年應召開一次改選
    委員，並得應主任委員或半數以上住戶連署時召開臨時大會
    ；委員會之改選，應於任期屆滿一個月前，由主任委員會召
    開住戶大會，並由主任委員主持會議辦理之；主任委員由各
    委員以無記名單記法互選產生，或得票相同時，得以抽籤方
    式決定之。依上述可知，公寓大廈管理條例第29條就社區管
    理委員之選任方式並未作明文規定，而係授權各社區之住戶
    規約自行規定，如住戶規約未有規定，亦得由區分所有權人
    會議決議之。經查，本件名揚金城社區之住戶規約依前述並
    未就管理委員之選任訂定特殊選舉方式或當選限制，而名揚
    金城社區第十四屆之管理委員係由被上訴人社區先於94年9
    月25日召開九十四年度第二次住戶臨時大會（區分所有權人
    會議），再依據該次臨時大會決議之內容改選，其改選方式
    將該社區區分成A 、B 、C 、D 、E1、E2、F 等7 棟，各該
    區之區分所有權人分別就各棟候選人投票推選出管理委員，
    再由上開票選出之管理委員於94年12月16日召開第14屆管理
    委員會第一次會議推選出乙○○為主任委員，上情有名揚金
    城社區公告、九十四年度管理委員會委員選舉簽到簿、九十
    四年度管理委員會選舉單、名揚金城社區第十四屆管理委員
    會第一次會議紀錄附卷可憑（見原審卷第100 頁至第127 頁
    ）。揆諸前開說明，名揚金城社區第十四屆管理委員既係依
    據94年9 月25日之社區住戶臨時大會決議而改選，自無公寓
    大廈管理條例第31條規定之適用，故應認該次管理委員之選
    舉暨嗣後管理委員推選出乙○○為主任委員之程序尚屬合法
    。
  (二)就管理費部分：
  　1.按公寓大廈管理業務之執行，須有經費來推動管理業務，
  　  於發生維護管理情事產生，需管理費及重大修繕支出費用
      時，各區分所有權人應分擔該費用。管理委員會依公寓大
      廈管理條例第38條第1 項規定雖有當事人能力，但是不具
      有法人資格，因而大廈管理費非屬管理委員會之獨立財產
      ，其所有權屬於全體區分所有權人所共有，其乃按全體區
      分所有權人自治決議所訂定之大廈管理規約議定之數額而
      收取之費用，本質上應屬各住戶自身應支出之費用，僅為
      集合管理之便而共同收取並由管理委員會統籌運用，並非
      住戶對於管理委員會之定期給付，與利息、紅利、租金、
      贍養費、退職金及其他一年或不及一年之定期給付性質迥
      不相同，自無民法第126 條5 年短期時效之適用。故本件
      上訴人就其欠繳之管理費援引時效抗辯，主張自被上訴人
      支付命令聲請狀所載之95年3 月往前起算超過5 年以前部
      分之管理費債務已罹於時效云云，並不足採。
    2.上訴人就名揚金城社區每戶管理費每月為1,000 元之事實
      並不爭執，其雖辯稱：該社區管理費收費標準不一，社區
      內另一區分所有權人劉松雲擁有平鎮市○○路雙連3 段6
      巷9 弄1 之1 號及1 之2 號兩戶房屋（非同一門牌），卻
      僅繳納一戶之管理費用，故伊亦僅須繳納一戶之管理費用
      云云。惟按公寓大廈管理條例第10條第2 項規定：共用部
      分、約定共用部分之修繕、管理、維護，由管理負責人或
      管理委員會為之，其費用由公共基金支付或由區分所有權
      人按其共有之應有部分比例分擔之；若區分所有權人會議
      或規約另有規定者，從其規定。是管理費之收取乃為全體
      住戶之共有及共用部分之清潔、維護、修繕及一般改良等
      事項之管理使用支出，則公寓大廈各區分所有權人或住戶
      之所以負有繳納管理費之義務，乃為維護社區各項公共設
      施之有效運作，並確保社區之安全，而該費用則來自區分
      所有權人或住戶每月繳納之管理費，故除規約規定或區分
      所有權人會議決議有優惠或減免之事由外，全體區分所有
      權人（住戶）即有依規定繳交管理費之義務。上訴人雖辯
      稱其得享有「同一所有權人2 戶建物僅繳1 戶管理費」之
      優惠，惟為被上訴人所否認，被上訴人並稱：限於同一所
      有權人取得連棟同一牆面並經打通的建築，始得享有繳納
      一戶管理費之優惠。本件上訴人既未舉證提出住戶規約或
      區分所有權人會議之決議以證明其符合該社區之管理費優
      惠規定，則其辯稱得享有上開優惠，顯不可採。至上訴人
      雖復主張另一區分所有權人劉松雲擁有2 戶房屋（非同一
      門牌）卻僅繳納1 戶之管理費云云，縱令屬實，亦係該區
      分所有權人劉松雲經管理委員會認定符合該社區管理費優
      惠條件所致，至劉松雲實際上是否符合優惠規定，與本件
      之認定無關，上訴人既未舉證證明其符合該社區之管理費
      優惠規定，則其主張僅繳納一戶之管理費，自無理由。
    3.綜上，被上訴人於原審起訴請求上訴人給付門牌號碼11-1
      號房屋自89年3 月至95年5 月止積欠之管理費64,000元、
      及門牌號碼12號房屋自86年3 月至95年5 月止積欠之管理
      費11萬元，合計174,000 元為有理由，原審判命上訴人給
      付上開金額及其遲延利息，並為假執行之宣告，核無違誤
      ，上訴意旨，就此部分，仍執陳詞，指摘原判決不當，求
      予廢棄，為無理由，應駁回其上訴。被上訴人另於第二審
      為訴之追加，請求上訴人再給付上開門牌號碼11-1號、12
      號等2 戶房屋自95年6 月起至96年5 月止之管理費共2,40
      00元、暨自追加聲明狀繕本送達翌日（96年6 月12日）起
      至清償日止，按年息5%計算之利息，為有理由，應予准許
      。
  (三)就律師費用部分：
    1.被上訴人向上訴人請求給付第一審、第二審之委任律師費
      用各5 萬元，無非係以該社區95年4 月14日通過之住戶規
      約第3 章第7 條第6 項之規定為依據。惟按公寓大廈管理
      條例第31條規定：區分所有權人會議之決議，除規約另有
      規定外，應有區分所有權人三分之二以上及其區分所有權
      比例合計三分之二以上出席，以出席人數四分之三以上及
      其區分所有權比例占出席人數區分所有權四分之三以上之
      同意行之。準此，住戶規約之修訂變更議案，除被上訴人
      之住戶規約中就區分所有權人會議之決議方法另有規定外
      ，即須依上開公寓大廈管理條例第31條規定之程序行之，
      始為合法決議。
    2.經查，名揚金城社區95年4 月14日以前之原社區規約中並
      未特別明文規定區分所有權人會議決議議案之出席人數、
      表決權數乙節，此有上訴人所提出之被上訴人於87年向桃
      園縣政府報備時所附之住戶規約在卷可佐（見本院卷第32
      頁至第43頁）。從而，名揚金城社區之住戶若欲修改住戶
      規約即應依上開公寓大廈管理條例第31條規定之程序行之
      ，始為合法。
    3.被上訴人援引該社區於95年4 月14日修訂之新住戶規約第
      3 章第7 條第6 項雖規定：「區分所有權人若在規定之日
      期前未繳納金額，管理委員會得訴請法院命其給付應繳之
      金額及另外收取遲延利息，以未繳金額之年息5%計算，另
      外支付法院支付命令之費用、律師訴訟費用」。惟查
      ，依被上訴人所提出95年4 月14日通過修訂住戶規約之該
      次會議記錄記載：「全體住戶118 戶，出席住戶85戶」、
      另關於修改住戶規約之程序，亦僅記載：「四、臨時動議
      ：有關社區規章草案修（正）改事項，（住戶提議的事項
      ）均依公寓大廈管理條例及施行細則之規定，已修正於社
      區規章須知之各條內規裡，『請詳加參閱』」（見原審卷
      第186 頁）等語，堪認上訴人主張該次區分所有權人會議
      修訂住戶規約，並未就修訂住戶規約乙案「進行表決或決
      議」，且會議記錄中亦未記載決議同意之人數乙節屬實，
      準此，自難認新住戶規約已經區分所有權人會議決議通過
      ，故被上訴人援引之新住戶規約第3 章第7 條第6 項之規
      定自不生效力。被上訴人依之向上訴人請求給付第一審、
      第二審之委任律師費用各5 萬元，自屬無據，應予駁回。
    4.原審就被上訴人所請求之第一審律師費用5 萬元為上訴人
      敗訴之判決，並為假執行之宣告，尚有未洽，上訴意旨就
      此部分指摘原判決不當，求予廢棄改判，為有理由。另被
      上訴人於第二審程序中就第二審之委任律師費5 萬元，另
      追加請求上訴人給付，亦屬無據，應予駁回。
五、綜上所述，被上訴人於原審請求上訴人給付管理費合計174,
    000 元為有理由，原審判命上訴人給付上開金額及其遲延利
    息，為有理由，應予准許；逾此所為請求（第一審律師費用
    5 萬元暨其遲延利息部分），為無理由，應予駁回，至於被
    上訴人敗訴部分，其假執行之聲請失所附麗，應併予駁回。
    原審就超過上開應准許部分，為上訴人敗訴之判決，並為假
    執行之宣告，自有未洽，上訴意旨就此部分指摘原判決不當
    ，求予廢棄改判，為有理由。至於上開應准許部分，原審判
    命上訴人給付，並為假執行之宣告，核無違誤，上訴意旨，
    就此部分，仍執陳詞，指摘原判決不當，求予廢棄，為無理
    由，應駁回其上訴。又上訴人依民事訴訟法第395 條第2 項
    規定，請求於廢棄原審判決時，將被上訴人因假執行已向上
    訴人收取之給付（14,636元）於判決內命被上訴人返還本息
    ，亦屬無理由（被上訴人因假執行所收取之金額尚低於本院
    前所認定上訴人應給付之金額），應併予駁回。至被上訴人
    於第二審為訴之追加，請求上訴人再給付管理費2,4000元，
    暨自96年6 月12日起至清償日止，按年息5%計算之利息，為
    有理由，應予准許；而其於第二審追加請求上訴人給付第二
    審之律師費用5 萬元部分，則屬無據，應予駁回。
六、據上論結，本件上訴為一部有理由，一部無理由，被上訴人
    追加之訴為一部有理由，一部無理由，依民事訴訟法第436
    條之1 第3 項、第385 條第1 項前段、第449 條第1 項、第
    450 條、第79條，判決如主文。
中　　華　　民　　國　　96　　年　　11　　月　　15　　日
                   民事第三庭  審判長法  官  汪智陽
                                     法  官  陳清怡
                                     法  官  林曉芳
以上正本證明與原本無異
不得上訴
中　　華　　民　　國　　96　　年　　11　　月　　15　　日
                                     書記官  邱飛鳴
